【裁判字號】    99,上易,1203
【裁判日期】    990709
【裁判案由】    重利
【裁判全文】
臺灣高等法院刑事判決                99年度上易字第1203號
上  訴  人
即  被  告  甲○○
            乙○○
上開二人共同
選任  辯護人  蕭萬龍  律師
上列上訴人因重利案件，不服臺灣桃園地方法院99年度審易字第
309號，中華民國99年4月23日第一審判決（起訴案號：臺灣桃園
地方法院檢察署98年度偵字第13832號，嗣由原審依簡式審判程
序審理），提起上訴，本院判決如下：
    主  文
上訴駁回。
    事實及理由
一、本案經本院審理結果，認第一審以上訴人即被告甲○○、乙
    ○○共犯重利罪，分別量處有期徒刑七月，認事用法及量刑
    均無不當，應予維持，並引用第一審判決書記載之事實、證
    據及理由（如附件）。
二、被告二人上訴意旨略以：依雷隆程、黃濠濱於偵訊時之證言
    可知黃濠濱當時顯非屬輕率、無經驗之人；再被告甲○○僅
    為鴻達公司登記名義負責人，涉案程度輕微，被告乙○○所
    為亦僅係替「阿強」出面與告訴人接洽，並非資金之來源者
    ，更非主要獲利者，犯行非屬鉅惡，且被告二人家中尚有祖
    父母、妻兒待撫養、照顧，原審未為得易科罰金之判決或給
    予緩刑之宣告，顯有未洽等語。惟查：
  (一)刑法第344條重利罪成立之要件為1.乘人急迫、輕率或無經
    驗，貸以金錢或其他物品，2.取得與原本顯不相當之重利。
    在第一條件，係指明知他人出於急迫、輕率或無經驗，而利
    用機會故為貸與，在第二條件，係指就原本利率、時期核算
    及參酌當地之經濟狀況，較之一般債務之利息，顯有特殊之
    超額者而言（最高法院27年度上字第520號判例意旨參照）
    。證人雷隆程於偵訊時證稱：「（與被告公司關係？與甲○
    ○、姚智皓關係？）只有當時負責人黃濠濱與被告公司業務
    往來，所以重利的接洽是黃跟姚，第一次放款時，甲○○有
    到場，我當時是股東，這些事情我都知道．．．」、「．．
    ．他們是用假買賣，實際上是高利借貸」（見他字第3679號
    卷第58、59頁）、「（甲○○現在有無在工廠？）我不知道
    ，但一開始是他帶那些人來」（見他字第3321號卷第24頁）
    ；證人黃濠濱於偵訊時亦證稱：「我們的急迫性在於有跟銀
    行貸款，但貸款都沒下來，且公司每月必需支付上游廠商二
    千多萬，且當時銷售到國外的貨款沒有收到，所以才會臨時
    跟被告借款．．．」、「．．．這次是臨時需要才跟被告借
    的」等語（見他字第3679號卷第80、81頁），足認告訴人等
    當時確係因銀行貸款未及撥放致公司資金周轉不靈，急需現
    金以支付上游廠商不得已始會向被告等人借貸，告訴人等顯
    係於急迫之情形下向被告等人貸款。又依雙方之借貸契約，
    興富發公司每月向鴻達公司收取高達9％至12％不等之與原
    本顯不相當之利息，較之一般債務之利息，顯有特殊之超額
    情形，被告二人所為核與重利罪之構成要件相符，自應成立
    重利罪；且被告甲○○於雙方放款及搬運鴻達公司機器時亦
    均在場，難認其僅為興富發公司之登記名義人而未參與本件
    犯行；又被告二人就所稱「阿強」其人既無法提供確實之姓
    名年籍資料供本院調查，空言諉稱本件係由「阿強」主導云
    云，自難採信。
  (二)又按量刑之輕重，係屬事實審法院得依職權自由裁量之事項
    ，苟已斟酌刑法第五十七條各款所列情狀，而未逾越法定刑
    度，不得遽指為違法。另依大法官會議釋字第662號解釋，
    雖強調易科罰金乃具有防止短期自由刑流弊之意旨，然仍揭
    示須「符合法定要件」之前提，始有追求上述目的之宗旨，
    並認修正前刑法41條第2項之立法理由，即認數宣告刑均得
    易科罰金，而定應執行之刑逾有期徒刑6個月時，如仍准易
    科罰金，恐有鼓勵犯罪之嫌，目的固屬正當，惟若法官認為
    犯罪者，不論所犯為一罪或數罪，確有受自由刑執行之必要
    ，自可依法宣告逾6個月之有期徒刑而不得易科罰金（此參
    司法院大法官會議解釋第662號解釋理由書），原判決就被
    告犯罪情節，已在事實欄明白認定，及於理由欄詳加論斷，
    最後明審酌被告二人年輕力盛，不思以正當工作謀求生計
    ，僅因失業缺錢花用，即參與貸放重利行為，從中獲取報酬
    ，造成被害人極大損失，其犯罪之動機、目的、手段均非可
    取，所生危害非輕，犯後雖尚知坦承犯行，然始終未能供出
    共犯「阿強」者供偵辦調查，並斟酌二人智識程度、生活狀
    況與其於本案之參與程度等一切情狀，各量處被告二人有期
    徒刑七月，原審認被告二人確有受自由刑執行之必要，依法
    宣告逾6個月之有期徒刑，就刑罰裁量職權之行使，既未逾
    越法律所規定之範圍，亦無濫用權限之情形，自不得認其量
    刑有何不當。又按是否宣告緩刑，法院本屬有權自由斟酌決
    定，縱未宣告緩刑，亦不生不適用法則或其他違背法令之問
    題。被告二人上訴所指家庭事由僅為個人因素，且原審審酌
    之事項亦無變更之情事，尚難認被告二人有何以暫不執行為
    適當之情事而應予緩刑之宣告。
  (三)綜上，被告二人上訴並未提出新事證指摘或表明原審判決有
    何量刑之不當或違法，構成應撤銷原判決之理由，僅就原審
    業已審酌之事由再為爭執或認原審量刑過重，自難認有理由
    ，均應予以駁回。
據上論斷，應依刑事訴訟法第373條、第368條，判決如主文。
本案經檢察官陳傳宗到庭執行職務。
中    華    民    國    99    年    7     月    9    日
                  刑事第十二庭審判長法  官  蔡永昌
                                    法  官  蔡新毅
                                    法  官  吳啟民
以上正本證明與原本無異。
不得上訴。
                                    書記官  顧正榕
中    華    民    國    99    年    7     月    9     日
附錄：本案論罪科刑法條全文
中華民國刑法第344條（重利罪）
乘他人急迫、輕率或無經驗貸以金錢或其他物品，而取得與原本
顯不相當之重利者，處 1 年以下有期徒刑、拘役或科或併科 1
千元以下罰金。

司法院資訊處製作；財團法人民間司法改革基金會備份。
